【裁判字號】    94,重上更(三),69
【裁判日期】    950208
【裁判案由】    殺人
【裁判全文】
臺灣高等法院刑事判決            94年度重上更(三)字第69號
上  訴  人  臺灣臺北地方法院檢察署檢察官
上  訴  人
即  被  告  戊○○
                      號2樓
                    （現於臺灣岩灣技能訓練所執行）
選任辯護人  王聰明律師
上列上訴人因被告殺人案件，不服臺灣臺北地方法院91年度重訴
字第15號，中華民國92年1月17日第一審判決(起訴案號：臺灣臺
北地方法院檢察署91年度偵字第12784號)，提起上訴，判決後經
最高法院第三次發回更審，本院判決如下：
    主  文
原判決關於戊○○殺人部分撤銷。
戊○○連續殺人，處有期徒刑拾柒年，褫奪公權捌年。
如附表所示之槍、彈，均沒收。
    事  實
一、戊○○於民國九十一年五月二十六日凌晨六時三十分許，已
    因先前飲酒酒醉而致其依辨識行為違法性而行為之判斷、控
    制能力，較其平常未飲酒時之正常狀況及一般普通人之平均
    程度顯然減退，而呈精神耗弱之狀態（未至心神喪失之程度
    ），其步行至臺北巿吳興街五五七號前時，認成年人毛青山
    對其瞪視，心生不滿，遂以閩南語辱罵三字經，並稱：「汝
    看啥漦」，毛青山未予理會即坐入己○○駕駛停於該處之車
    號二Ｃ－七七三號計程車內之右前座，亦未依戊○○之要求
    下車，戊○○雖然當時尚有一定之是非辨識能力，明知持殺
    傷力強大之制式手槍朝人射擊會造成人死亡之結果，竟因酒
    醉而致其依辨識行為違法性而行為之判斷、控制能力明顯減
    退，在精神耗弱之狀態下，萌生殺人之概括犯意，自其身上
    後腰處取出其先前已未經許可持有（由古德星委託保管）之
    義大利BERETTA廠92F型口徑9mm黑色半自動制式手槍一把（
    含彈匣一個，槍枝管制編號：0000000000號，戊○○違反槍
    砲彈藥刀械管制條例部分業經判刑確定），先跑至該計程車
    正前方，隔著車前擋風玻璃對著坐於計程車駕駛座之己○○
    射擊，第一槍卡彈未擊發，戊○○退彈後再持手槍對車內之
    己○○射擊一槍，擊中側身之己○○左手臂後，子彈於擦過
    己○○左胸部，再從其右胸貫穿至右腋下；戊○○繼而行至
    計程車右前門外旁，口稱：「姦你娘，給你爸下來，跪下」
    ，喝令坐於計程車右前座之毛青山下車跪地，於毛青山依言
    下車跪地後，戊○○持上開手槍先朝毛青山頭部右耳上緣上
    方處之右頂部射擊一槍，毛青山當場中彈倒地，子彈貫穿毛
    青山頭部，戊○○猶出口辱罵「豎仔，幹」（以上妨害名譽
    部分均未據告訴、起訴），又接續朝毛青山腹部之左腰處射
    擊一槍，子彈貫穿毛青山腹部。己○○、毛青山經送醫急救
    ，前者倖免於死，後者因所受槍傷致腦部挫傷、腦出血及腹
    腔出血，於同日十九時許終因出血性休克不治死亡。戊○○
    於槍擊己○○、毛青山二人後，知己已鑄成大錯，即以電話
    聯繫同居女友丙○○（丙○○藏匿人犯部分，業經判決確定
    ），並離開現場搭乘計程車至臺北市○○路與駕駛車號七Ｋ
    －七九五七號自用小客車之丙○○會合逃逸。嗣經警據報趕
    至現場，於現場之車號二Ｃ－七七三號計程車所在之地面及
    車內分別扣得戊○○於槍擊己○○第一槍時因卡彈拉槍柄滑
    套退出而掉落案發現場之口徑9mm制式子彈一顆(彈底標記為
    WCC9mmLUGER)及槍擊後遺留現場之已擊發子彈彈殼三顆、彈
    頭二顆、彈頭碎片一顆、鉛蕊一顆。
二、案經臺北市政府警察局信義分局移送及被害人己○○訴由臺
    灣臺北地方法院檢察署檢察官偵查起訴。
    理  由
壹、認定犯罪事實所憑之證據及理由：
一、告訴人己○○及原審共同被告丙○○於警詢、偵查、原審、
    本院上訴審陳述之證據能力：
    按現行刑事訴訟法第一百五十八條之三條：「證人、鑑定人
    依法應具結而未具結者，其證言或鑑定意見，不得作為證據
    」、同法第一百五十九條第一項：「被告以外之人於審判外
    之言詞或書面陳述，除法律有規定者外，不得作為證據」、
    同法第二百八十七條之二：「法院就被告本人之案件調查共
    同被告時，該共同被告準用有關人證之規定」等規定，皆係
    九十二年二月六日始經修正公布，同年九月一日施行，依同
    年二月六日公布施行之刑事訴訟法施行法第七條之三規定：
    「中華民國九十二年一月十四日修正通過之刑事訴訟法施行
    前，已繫屬於各級法院之案件，其以後之訴訟程序，應依修
    正刑事訴訟法終結之。但修正刑事訴訟法施行前已依法定程
    序進行之訴訟程序，其效力不受影響」。經查：本案係於九
    十一年八月二十九日修正刑事訴訟法施行前即繫屬於原審法
    院，此有原審法院收文章蓋於臺灣臺北地方法院檢察署九十
    一年八月二十八日乙○茂來九十一偵一二七八四字第０六二
    五三號送審函可稽（見原審卷第一頁），依前開法條規定，
    對於提起上訴之案件，於修正刑事訴訟法施行前，原審及本
    院九十二年度上重訴字第九號上訴審（下簡稱：本院上訴審
    ）就可得為證據之證據，已依法定程序調查者，其效力不受
    影響，仍得為證據。本案告訴人己○○於本案警詢、偵查、
    原審、本院上訴審中，先後以告訴人（被害人）、證人身分
    所為之陳述，原審共同被告丙○○於警詢、偵查、原審、本
    院上訴審以共同被告身分（依當時有效之刑事訴訟法第一百
    八十六條但書第三款之規定，丙○○尚且不得令具結）所為
    之陳述，業經原審及本院上訴審於修正刑事訴訟法施行前之
    九十二年一月三日、九十二年五月二十九日之審判期日，分
    別依刑事訴訟法第一百六十五條第一項及當時有效之修正前
    同法第一百七十三條第一項規定之法定程序，提示筆錄並告
    以要旨，訊問被告意見，以踐行調查證據程序（見原審卷第
    二二０頁頁、本院上訴審卷第一九六頁至第一九七頁、第二
    ０一頁至第二０二頁、第二０三頁），且被告於原審已有對
    告訴人己○○行使詰問權（由被告辯護人行使，見原審卷第
    七六頁以下），於本院本案審理時亦有對證人丙○○行使詰
    問權（由被告辯護人行使，見本院本案卷第七０頁以下），
    揆諸前揭說明，告訴人己○○、原審共同被告丙○○上揭供
    述證據之證據能力，不受新修正刑事訴訟法第一百五十九條
    第一項等規定之影響。合先敘明。
二、訊據上訴人即被告戊○○承認有持槍射擊己○○、毛青山之
    事實，惟否認係蓄意持槍殺人，辯稱：二十五日深夜至二十
    六日凌晨，其與古德星、古志銘、張志煌等人先後在象山小
    吃店及古志銘家飲酒，凌晨至案發現場時已酒醉，後來對當
    時事發經過已無記憶云云，被告辯護人為被告辯護意旨略以
    ：被告當時已因酒醉而達精神耗弱之程度等語。
三、經查：
    (一)對於被告如何持槍連續朝己○○及毛青山射擊之詳細經過
      ，業經告訴人己○○於警詢、偵查、原審及本院上訴審先
      後以告訴人（被害人）、證人身分證述綦詳（見偵查卷第
      二五頁背面至第二六頁、第二七頁至第二八頁、九十一年
      度聲監字第二二三號卷第九頁至第十一頁、偵查卷第一七
      ０頁背面至第一七一頁、原審卷第七七頁至第八二頁、本
      院上訴審卷第九０頁至第九一頁）。其中己○○因側身遭
      被告持槍射擊一槍，子彈擊中其左手臂後，擦過左胸部，
      再從右胸貫穿至右腋下，致己○○之左手臂及胸部等處受
      有槍擊傷之事實，有己○○之臺北醫學大學附設醫院診斷
      證明書一紙在卷可資佐證（見九十一年度偵字第一二七八
      四號卷第一七七頁）；而毛青山因頭部及腹部遭槍擊二槍
      ，其中一槍入口在右耳上緣上方九點五公分之右頂部，直
      徑０點九公分，出口在左耳上緣上方四點五公分及後方二
      點五公分交界處，直徑約一點八公分，射擊方向係右往左
      ，往後十度及往下十度，在兩側大腦前頂葉形成一彈道，
      另一槍係在肚臍水平之腹部兩側，射入口在左腰，直徑零
      點九公分，射出口在右腰，直徑一點七公分，射擊方向由
      左往右，該二槍傷分別貫穿毛青山頭部及腹部，毛青山經
      送醫急救後仍因該二處槍傷造成腦部挫傷、腦出血及腹腔
      出血導致出血性休克不治死亡之事實，亦經臺灣臺北地方
      法院檢察署檢察官督同法醫師相驗屬實，並經法務部法醫
      研究所鑑定無訛，有驗斷書、相驗屍體證明書、勘驗筆錄
      、履勘現場筆錄、臺北市政府消防局救護紀錄表、毛青山
      急診病歷、解剖筆錄、法務部法醫研究所（91）法醫所醫
      鑑字第０七六一號鑑定書各一份及槍擊現場（含扣案子彈
      、彈頭發現地點）及被害人毛青山解剖照片附卷足稽（見
      相驗卷第三四頁以下、偵查卷第四七頁至第七九頁）。而
      警方於案發後在車號二Ｃ－七三三號計程車內採取之多處
      血跡，經送內政部警政署刑事警察局鑑定結果，各與毛青
      山、己○○之DNA-STR 型別相同，復有臺北市政府警察局
      信義分局九十一年七月十九日北市警信分刑字第０九一六
      二五九一九００號函檢送之內政部警政署刑事警察局鑑驗
      書一份在卷足考（見偵查卷第二一五頁至第二一六頁）。
      又被告於槍擊己○○第一槍時因卡彈拉槍柄滑套退出掉落
      案發現場之子彈一顆及槍擊後遺留現場之彈殼三顆、彈頭
      二顆、彈頭碎片一顆、鉛蕊一顆（經警分別於上開計程車
      內駕駛座及車外地面等處查扣）、以及嗣經警於郭珈瑋持
      有槍彈案件查獲扣案之黑色制式半自動手槍一把（含彈匣
      一個，槍枝管制編號：0000000000號，未扣於本案），該
      等手槍及子彈經送內政部警政署刑事警察局鑑驗，其鑑驗
      結果為：經以性能檢驗法、試射法、顯微鏡比對法分別進
      行鑑驗，送鑑制式貝瑞塔手槍一支，認係義大利 BERETTA
      廠92F型口徑9mm黑色制式半自動手槍，槍管內具六條右旋
      來復線，槍號為 D36734Z，機械性能良好，可擊發同口徑
      子彈，認具殺傷力；送鑑子彈及彈殼、彈頭、鉛蕊均係口
      徑9mm之制式子彈、彈殼、彈頭、鉛蕊，其中子彈一顆（
      彈底標記為WCC9mmLUGER)，認具殺傷力，其餘彈殼、彈頭
      、鉛蕊皆應同一支槍所擊發，且經以該把黑色制式半自動
      手槍試射之彈頭、彈殼與本案現場查扣之彈頭、彈殼之特
      徵紋痕相吻合，認係由該槍所擊發等情，亦有臺北市政府
      警察局現場證物清單、內政部警政署刑事警察局九十一年
      六月十二日刑鑑字第０九一０一三三二四六號槍彈鑑定書
      、九十一年七月四日刑鑑字第０九一０一五八三０九號槍
      彈鑑定書、九十一年七月五日刑鑑字第０九一０一七三八
      五一號函及各該槍彈鑑定書所附之槍、彈照片在卷可證（
      見偵查卷第八０頁至第九六頁、第二０四頁、第二二三頁
      以下、原審卷第一三八頁至第一三九頁）。被告雖以酒後
      不復記憶詳細經過置辯，但其於偵審中對於前開 BERETTA
      廠黑色制式半自動手槍係其受古德星之託保管，其當時係
      持該把手槍射擊毛青山、己○○二人，及事後其將該把手
      槍交予綽號「小邱」成年男子，嗣於郭珈瑋持有槍彈案件
      扣案之BERETTA廠黑色制式半自動手槍即為其當時持用射
      擊之上開手槍之事實，亦供承不諱（見偵查卷第七頁背面
      、第一二七頁正面、第一五八頁背面、第一六０頁至第一
      六一頁、第一六六頁背面、原審卷第二一頁、第二五頁）
      ，並對偵查卷第二三０頁至第二三二頁、第八九頁至第九
      六頁所附之該制式手槍及本案扣案之子彈、彈殼、彈頭之
      照片始終無意見（因該手槍非扣於本案，且被告對其持該
      槍射擊之事實始終承認，本院係提示該手槍之照片供被告
      辨認並表示意見）。是被告於前揭時地持上開手槍先後連
      續射擊己○○、毛青山，致己○○受傷、毛青山死亡之事
      實，應堪以認定。
    (二)被告當時精神狀況之認定：
      (1)按被告本案行為時施行之現行刑法第十九條第一項、第
        二項規定：「心神喪失人之行為，不罰」、「精神耗弱
        人之行為，得減輕其刑」。關於此條條文之適用，最高
        法院二十八年上字第三八一六號判例要旨謂：「舊刑法
        第三十二條關於不得因酗酒而免除刑事責任之規定，已
        為現行刑法所不採，故如被告於尚未飲酒之先，即已具
        有犯罪之故意，其所以飲酒至醉，實欲憑藉酒力以增加
        其犯罪之勇氣者，固不問其犯罪時之精神狀態如何，均
        應依法處罰。假使被告於飲酒之初，並無犯罪之意圖，
        祇因偶然飲酒至醉，以致心神喪失，或精神耗弱而陷於
        犯罪，即難謂其心神喪失之行為仍應予以處罰，或雖係
        精神耗弱亦不得減輕其刑」。因此，若行為人於飲酒之
        初，並無犯罪之意圖，祇因偶然飲酒至醉，以致心神喪
        失或精神耗弱而陷於犯罪，仍有現行刑法第十九條之適
        用，九十四年二月二日修正、預定於九十五年七月一日
        生效之修正後刑法第十九條第三項：「前二項規定（指
        心神喪失、精神耗弱），於因故意或過失自行招致者，
        不適用之」之規定，於本案無適用之餘地。至於本院更
        (一)審囑託亞東紀念醫院就被告行為時精神狀況鑑定，該
        醫院之鑑定意見固稱：「按酒精引起之精神狀態變化，
        可分『普通酩酊』與『病態酩酊』。『普通酩酊』係人
        人皆可能出現，純因用酒量過高，即可能發生之行為失
        控、事後失憶等現象，復分為『單純酩酊』與『複雜酩
        酊』。『病態酩酊』則出現於特殊體質之個人，可能因
        少數之用酒量，即出現與一般人酒量不相當之反應，多
        為突然發生，而有盲目且無法理解之行動。依司法精神
        醫學之原則，『單純酩酊』與『複雜酩酊』，皆為過度
        飲酒所必然發生之後果，其發生時之行為控制能力固較
        減弱，但為飲酒者事先可預知之狀態，不適用精神耗弱
        或心神喪失之情況。個人首次發生之『病態酩酊』因係
        事先不可預知，如出現不當行為，則可適用精神耗弱或
        心神喪失，惟若已發生有『病態酩酊』之經驗，即明知
        飲酒後有不可預期之酩酊與行為失控，則第二次以後之
        『病態酩酊』現象，為維飲酒者對自我行為之責任，則
        亦不適用精神耗弱或心神喪失」等語，有該醫院精神鑑
        定報告書一份在卷可參（見本院更(一)審二卷第三頁至第
        四頁，另參見本院更(二)審卷第十七頁至第十八頁之同醫
        院函文），但其中之「依司法精神醫學之原則，『單純
        酩酊』與『複雜酩酊』，皆為過度飲酒所必然發生之後
        果，其發生時之行為控制能力固較減弱，但為飲酒者事
        先可預知之狀態，不適用精神耗弱或心神喪失之情況」
        等語，與現行刑法上揭原則不符，尚不能採為本案法律
        適用之依據，合先敘明。
      (2)被告就其於事發前飲酒之情形及案發當時為何開槍之原
        因，先後供稱：「我有點酒醉，行經吳興街五五七號前
        ，見有二人快步走向我，好像要打我，我就從我的右後
        腰際取出黑色九二手槍，本欲作勢嚇他們，不知怎麼就
        扣扳機，我只記得我有開槍打到人」（見偵查卷第七頁
        背面）、「因飲酒有醉意，只記得開槍，不記得開槍射
        殺何人何部位。當天攜帶二把手槍，黑色及銀、白色手
        槍，隨身放於後腰際。五月二十五日約二十一時，我與
        綽號『志煌』、『阿賓』、『阿亮』、『建成』、『阿
        成』等人在信義區○○路象山小吃店飲酒離開小吃店，
        徒步至古志銘家喝酒，我至吳志銘家時身上已攜有二把
        槍械。五月二十六日約七時許，我聯絡丙○○駕車至吳
        興街公車站載我，當天南下至彰化溪湖後，我告訴丙○○我涉及吳興街槍擊殺人案需要逃匿」（見偵查卷第九
        頁背面至第十頁、第十一頁正面）、「我當時喝醉，不
        知開哪裡一槍，不知有打到己○○。我當時喝很多酒，
        很醉，不知有沒有叫毛青山下車、下跪。我知道我有開
        槍。但不知開幾槍」（見偵查卷第一二六頁背面）、「
        喝醉了，只記得有開槍，第二天看報紙才知道死了」（
        見偵查卷第一七一頁背面）、「二十五日晚上十點，在
        象山小吃店喝酒，離開後又到信義路五段繼續喝」（見
        偵查卷第第一八七頁背面）、「我喝酒太多，不知槍射
        何處。印象中有朝車窗射擊，不知車中有人，我知道他
        們二人在車外，過來像要打架，我人迷迷糊糊」（臺灣
        臺北地方法院九十一年度聲羈字第一八三號卷第四頁背
        面）、「二支手槍是老大古德星在案發前一天給我的。
        五月二十五日我與古德星喝酒，但古德星一直罵我、打
        我，並命令我隔天早上要還他槍枝，不然要我完蛋，吃
        早餐時，與被害人互看，我有罵『你看三小』，而發生
        衝突，我是喝酒，又被老大罵才失去理智我們互看，對
        方向我走來，我將槍拿出來，他們走回車上，我朝天開
        一槍，我以為他們回車上拿武器，他們突然開門出來，
        我才開第二槍。我是亂開槍，不記得有對他二人開槍。
        我大概開了三槍」（見原審卷第二二頁至第二四頁）、
        「五月二十五日晚上古德星與我喝酒，因氣我討債未帶
        槍出來，故打我並要我早上六點把槍還給他，我整晚不
        敢睡，跑到古志銘家喝酒，不記得如何離開，打算吃早
        餐，走到案發現場，與二人發生衝突。我看到二人瞪我
        ，我罵他們『看三小』，之後印象是有一人從車子走出
        來，好像要攻擊我，我就開槍，大概是三槍。我迷迷糊
        糊的，應該沒有對車內開槍。我記不清楚。我當天喝很
        醉」（見原審卷第六五頁至第六八頁）、「我當時不知
        道，我喝醉。我印象中有開槍，是隔天看報紙才知道有
        殺人。我不知道我擊發幾槍，有些事是聽警察講的。當
        時我是攜帶整個袋子，所以是攜帶二把手槍」（見原審
        卷第二一六、第二一八頁、第二二０頁）、「當天我喝
        不少酒，我記得有開槍，不知會如此嚴重，不知為何開
        槍，當天晚上十時多時第一次喝酒，古德星要我把槍還
        給他，我先去取槍，之後到古志銘家繼續喝，之後經過
        被害人計程車處就發生此事」（見本院上訴審卷第五０
        頁）、「我只知道有開槍，過程不記得。應該是在象山
        喝完酒，才去取槍」（見本院上訴審卷第九二頁）、「
        在象山喝酒我知，但當時已喝醉，不知如何去古志銘家
        ，不知如何拿槍，我記得有開槍，有與被害人爭吵，如
        何開槍不記得。我有打電話給丙○○，叫他開車載我，
        在車上有告訴丙○○有開槍殺人」（見本院上訴審卷第
        一九五頁、第一九六頁至第一九七頁）、「當天喝醉了
        。我只記得我開三槍，其他想不起來。印象中有吵架。
        我到古志銘家就已經不省人事，我常常與他們喝酒，以
        前也曾喝酒鬧事，隔天醒來才知道。我不知道我有打電
        話給丙○○，事後才知道」（見本院更(一)卷二第五五頁
        、第五七頁至第六０頁）、「前一天晚上我九點多十點
        去喝酒，印象中有與人吵架，手槍是前一天我老大古德
        星（筆錄誤載為伍德新）放在我這裡的。我事後記得那
        時有開槍。當天喝啤酒、洋酒，後來就不清楚。至於有
        無開槍，有無要被害人跪下我想不起來，也不記得有對
        準那裡開槍」云云（見本院更(二)卷第七二頁）。被告始
        終供稱：其當日有飲酒至酒醉之情形，僅記得有開槍，
        但實際過程已不復記憶等語，且係供稱：其至古志銘住
        處飲酒時已有攜帶本案涉案槍枝等語。
      (3)證人即案發前一晚曾與被告共同飲酒之古志銘、張志煌
        、呂良彬均於原審審理時到庭結證陳述其等當時與被告
        飲酒之情形，證人古志銘證稱：「（問：喝了多少酒？
        幾個人在一起喝？）三瓶約翰走路，七、八瓶臺灣啤酒
        。五個人在一起喝，有一個人我不認識」、「（問：戊○○離去時精神狀況如何？）已經醉了」、「（問：你
        如何判斷？）他走路都偏來偏去，也有吐」、「大家都
        說要走，只有戊○○、張志煌到我家繼續喝」、「（問
        ：到你家喝什麼？）我和戊○○喝了約一瓶高粱，張志
        煌沒有喝，大約喝到五、六點」、「戊○○喝了很醉，
        只是倒在沙發上並沒有睡覺，我就打電話給他女友。他
        每次喝酒都喝的很醉」、「（問：當時戊○○有無罵何
        人？）他跟我訴苦，好像是說他老大」等語；證人張志
        煌證稱：「（問：幾個人一起？）戊○○、古志銘、呂
        良彬、弟董、還有一個外號叫山猴的」、「（問：喝什
        麼酒？）三瓶約翰走路，啤酒可能有八、九瓶。只有我
        沒有喝，其他人都有喝」、「（問：喝完之後又去哪裏
        ？）我跟戊○○去古志銘家裡喝酒」、「（問：喝什麼
        ？）高粱」、「（問：後來戊○○有無喝醉？）戊○○
        在象山就已經醉了，聽他講話就覺得他已經醉了」、「
        （問：當時戊○○走路是否會搖搖晃晃？）會」、「（
        問：喝酒過程中你們聊些什麼？）聊工作。在象山時弟
        董就罵戊○○」、「（問：罵什麼？）好像是什麼東西
        不拿出來。」、「（問：戊○○離去時心情怎麼樣？）
        不好，因為被弟董罵」等語；證人呂良彬證稱：「（問
        ：哪些人在場？）戊○○、古志銘、張志煌、山猴即陳
        職凱、綽號阿成、弟董、還有一些人我不知道名字」、
        「（問：喝了多少酒？）洋酒三瓶、啤酒約八、九瓶」
        、「（問：戊○○在象山有無喝醉？）有」、「（問：
        如何知道他喝醉？）他說話很大聲」、「（問：除了說
        話很大聲之外還有什麼動作？）用手在桌上撐著頭」、
        「（問：戊○○有無睡著？）沒有」、「（問：戊○○
        那時走路是否會搖搖晃晃？）會」、「（問：弟董那時
        有無跟戊○○發生爭執？）有。弟董叫他早上六點前要
        把東西還給他，我不知道是什麼東西」等語（以上均見
        原審卷第一五六頁至第一六九頁）。又偵查及原審之共
        同被告丙○○於警詢及偵審中亦先後供稱：「槍擊時我
        在車內，車停於隔巷，離三、四間房屋，我不知他殺人
        ，當日他喝得很醉，與我吵架後下車。他打電話給我，
        我正開車到松仁路欲回家，他搭計程車找我，在車上對
        我說犯本案」（見偵查卷第一八九頁）、「案發前古志
        銘打電話要我去他家載被告回來，我載他以後，在車上
        我們二人發生爭執，當時被告喝很醉，本來我們要一起
        去吃早餐，但他自己要吃早餐，要在他家附近吃就下車
        ，我在車上抽煙，之後他打電話叫我去載他，我們約在
        松仁路，他告訴我說他有開槍，我以為他開玩笑」（見
        原審卷第七二頁）、「古志銘打電話給我說戊○○喝醉
        酒，叫我開車過來，我就開到松仁路，戊○○在車上告
        訴我說他殺人」等語（見本院上訴審卷第五三頁）。依
        證人古志銘、張志煌、呂良彬、丙○○上揭供證足證：
        於案發前一夜被告與古志銘等人在象山小吃店飲酒後，
        有至古志銘住處繼續飲酒，雖然因現場之酒類係由在場
        數人一同飲用，尚無從得知被告個人當時喝酒之份量為
        何，但證人古志銘等人均證稱：被告當時有飲酒醉之情
        形。
      (4)證人即告訴人己○○於原審固結證稱：「當時戊○○很
        清醒。走路（沒有搖搖晃晃）。還可以走過來衝到我車
        子旁邊，我沒有聞到酒味，後來車門有打開，我也沒有
        聞到酒味」等語（見原審卷第七八頁、第八０頁），嗣
        於本院上訴審訊問時復證稱：「當時我被戊○○擊中後
        往右邊倒，距離他最近時，並沒有聞到他身上有酒味」
        等語（見本院上訴審卷第九一頁），固稱：被告當時走
        路並無搖晃等語，並認被告當時意識清醒。但若依告訴
        人己○○於偵審中所述：其與毛青山並未斜眼瞪被告，
        對被告未有任何實質之挑釁動作，被告竟無故罵人並持
        槍射擊素未謀面之己○○、毛青山，並有命毛青山當街
        跪下再射擊之動作，則被告於當時之舉止實異於常人，
        其意識及行為控制力狀況究竟如何，是否如告訴人己○○所述：「很清醒」，已有待存疑。且所謂：被告當時
        走路沒有搖晃，還可以走過來衝到我車子旁邊等語，僅
        係一瞬間短暫時間之觀察，其並未與被告有對話，如何
        知被告當時意識清醒，亦有疑問。再則，告訴人己○○
        於案發當日十四時許在醫院接受警員詢問時，證稱：「
        由背後掏出一把黑色手槍指著我們，起初以為是假槍不
        以為意，並且認為該名男子在發酒瘋」等語（見偵查卷
        第二五頁背面），於偵查中證稱：「第三槍不知打那，
        只聽到對方罵：『幹你娘，豎仔』，唸唸有詞即走了」
        等語（見偵查卷第一七一頁正面），嗣於原審經被告辯
        護人詰問時，又證稱：「（問：警詢中有說到你們認為
        該男子是在發酒瘋．為何今日說被告當時很清醒？）我
        當時是向警察說被告好像瘋子一樣，警察問我說他有無
        喝酒，我說我沒有聞到酒味」、「當時我們二人在車裡
        ，戊○○在車外。（問：是否因而沒有聞到被告酒味？
        ）是，後來車門有打開，我也沒有聞到酒味，戊○○有
        走近毛青山旁邊。我被槍擊後是往右倒在毛青山坐於副
        駕駛座椅背側面」等語（見原審卷第七九頁至第八０頁
        ）。查：告訴人己○○於原審所稱：「我當時是向警察
        說被告好像瘋子一樣，警察問我說他有無喝酒，我說我
        沒有聞到酒味」等語，核與其於警詢中指稱：「認為該
        名男子在發酒瘋」等語不符，但無論如何，若非被告當
        時已明顯有失去理智之異於常人之舉止，告訴人己○○
        要不會於警詢中指稱被告像是發酒瘋或像瘋子，則其嗣
        所稱：被告當時很清醒之判斷之語，與其最初指稱被告
        當時像是發酒瘋或像瘋子等語，實為相左，難以併存。
        又依告訴人己○○之證言，其係受槍擊後倒於車內之副
        駕駛座上，則縱使毛青山開車門下車，其仍與站於車外
        之被告有一段距離，且當時其又身受槍傷，依此情形，
        縱使其稱：其當時未聞到被告身上有酒味等語，亦不能
        認證人古志銘等人稱被告於當日凌晨有飲酒至酒醉之證
        言係屬虛構，且由告訴人己○○於警詢初訊中即指稱：
        其認為被告當時發酒瘋等語，顯示被告當時顯有異於常
        人之舉止始使告訴人於警詢中有此一陳述，亦足認被告
        所辯當時有因飲酒至酒醉之情形，核屬可信。
      (5)本院更(一)審囑託亞東紀念醫院就被告行為時精神狀況鑑
        定，雖然該醫院上開鑑定意見中有關法律適用方面之意
        見，與現行刑法第十九條規定及相關判例意旨不符，不
        足為憑，但其有關被告行為時精神狀況之鑑定意見為：
        「張員（指被告）之臨床診斷，由其案發前持續飲酒數
        年，無法停止，應已達於酒精依賴程度，其於酒醉後多
        次發生能執行一般行為，但事後失憶之情形，符合『普
        通酩酊』中之『複雜酩酊』，亦即因單次用酒過量所致
        行為控制力缺失，致其易受外界刺激之影響，時有暴力
        傷害行為，但其行為因果仍可由其當時環境狀況獲得了
        解。˙˙˙（依張員自述案發經過及過往史）當日之一
        般行動能力尚可，事後之島狀記憶（指片段記憶破碎而
        片斷）記憶現象推測，張員案發之精神狀態，當屬與其
        前所發生之『複雜酩酊』現象相符，故其行為時有行為
        控制力減弱之效果」等語，嗣並就本院更(二)審所詢相關
        事項，函覆稱：「本院所實施之精神鑑定，係屬司法精
        神鑑定，即醫師由個案當場之精神狀態表現、所提供之
        過往史、過往精神疾病史、實施心理測驗之結果及參考
        相關卷宗之記載，就個案受鑑定當日之精神狀態、過往
        可能之精神疾病診斷及案發當時之精神狀態進行推斷。
        非『僅能顯示鑑定當天之精神狀態』，亦對個案之過往
        精神疾病診斷、案發當時之精神狀態進行『推論』。案
        發當日之精神狀態，因時空已異，欲確知當時之精神狀
        態，實具有哲學方法學上永遠之屏障。本院僅能基於精
        神醫學之專業與所得資料之狀況，基於司法精神醫學之
        原則進行『推論』，此亦司法精神『鑑定』業務之所為
        」、「個案（指被告）案發當時如本院之鑑定報告書所
        述：由其行為控制狀態、島狀記憶（即事後記憶破碎而
        片斷），推論係於『複雜酩酊』之狀態，當時之衝動行
        為控制、運動功能控制、理性、判斷力等，依一般醫學
        理推論，應處於酒精作用下之控制力減弱之狀態。本院
        完全可認可：案發當時行為人已陷於『判斷力、行為控
        制力減弱」，已如鑑定報告書所述。然『精神耗弱』、
        『心神喪失』係法界所特定之詞彙，原非精神醫學之用
        詞。而精神醫學界基於司法精神醫學專業鑑定者之身份
        ，於特定之條件下，予行為人適用司法精神醫學層面『
        精神耗弱』、『心神喪失』之鑑定結果；反之，不符者
        即不適用司法精神醫學界『精神耗弱』、『心神喪失』
        之結果。固礙難以司法精神醫學鑑定人之身份，給予『
        案發當時行為人已陷於：精神耗弱或心神喪失』之鑑定
        結果」等語，並說明事後對被告施以同樣之酒及量進行
        測試，因受測者如長時間未再飲酒（如本案被告即如此
        ），肝臟對酒精之代謝系統可能減弱，測試所得結果未
        必等同案發時之狀態，更遑論其他未可知之干擾因素等
        障礙情形，有該醫院九十三年九月十八日亞醫字第０九
        三二九三０二七三號函在卷可憑（見本院更(二)審卷第十
        七頁至第十九頁）。再就其上開鑑定報告中之「行為控
        制力減弱之效果」，係指「行為控制力」，非指「是非
        辨別力」等情，亦經同醫院九十四年十月十七日亞歷字
        第０九四六四一０五０五號函在卷可稽（見本院本案卷
        第八三頁，該函另就是非辨別力說明：因被告非首次發
        生之「複雜酩酊」，就精神鑑定者而言，不另以「精神
        耗弱」或「心神喪失」認可，再次重覆前述立場）。綜
        合上開鑑定意見，再佐以被告及證人古志銘等人供證稱
        ：被告於事發當日凌晨有飲酒至酒醉之供述及證言，以
        及告訴人己○○於警詢初訊中指稱：其認為被告當時發
        酒瘋等語，暨在無任何實質挑釁動作之情形下，被告有
        無故罵人並命陌生人當街跪下持槍射擊陌生人之異於常
        人之舉止，足證：被告當時因先前之酒醉（複雜酩酊）
        ，已使其於行為當時之行為判斷、控制能力大為減弱，
        較其平常未飲酒時之正常狀況及一般普通人之平均程度
        顯然減退。
      (6)按所謂「精神耗弱」及「心神喪失」，依最高法院二十
        六年渝上字第二三七號判例意旨：「刑法上之心神喪失
        與精神耗弱，應依行為時精神障礙程度之強弱而定，如
        行為時之精神，對於外界事務全然缺乏知覺理會及判斷
        作用，而無自由決定意思之能力者，為心神喪失，如此
        項能力並非完全喪失，僅較普通人之平均程度顯然減退
        者，則為精神耗弱」，固係以以行為時之是非辨識能力
        為判斷準據。惟此是非辨識能力，應非僅指心理狀態是
        否足充分辨別是非之能力而言，尚包括是否能依其辨識
        而合理決定其行為、反應之能力，即行為判斷、控制能
        力，前述新修正尚未生效之刑法第十九條第一項、第二
        項規定：「行為時因精神障礙或其他心智缺陷，致不能
        辨識其行為違法或欠缺依其辨識而行為之能力者，不罰
        」、「行為時因前項之原因，致其辨識行為違法或依其
        辨識而行為之能力，顯著減低者，得減輕其刑」，即顯
        示刑法上之心神喪失與精神耗弱之判斷，除以辨識行為
        違法（即是非）之能力為內容外，並包括依辨識而為行
        為之能力。
      (7)依被告所述，其尚記憶其於案發時開槍之槍枝為上開義
        大利BERETTA廠92F型口徑9mm黑色半自動制式手槍。次
        查被告於事發後有以電話聯絡在附近停車之丙○○，要
        求丙○○開車去載被告，二人相約在松仁路見面，被告
        搭計程車前往相會，被告上車後有告知丙○○其有開槍
        殺人之事，要求丙○○載其離開等事實，為原審共同被
        告丙○○於警詢及偵審中供述在卷（除前引之丙○○供
        述外，並見偵查卷第二０頁、第一二九頁正面、本院上
        訴審卷第一九七頁），被告於本院亦曾供稱：「我有打
        電話給丙○○，叫他開車載我，在車上有告訴丙○○有
        開槍殺人」等語（見本院上訴審卷第一九六頁至第一九
        七頁），被告所辯：案發後應未打電話予丙○○云云，
        及證人丙○○於本院本案審理時之證述以忘記回答，均
        不足採。查被告事後既仍記憶其有開槍射擊之舉，且於
        案發後當即打電話予丙○○要求開車與其相會，其亦知
        搭乘計程車逃離現場轉搭丙○○車子逃離，顯見其當時
        雖有酒醉之情形，但其尚仍有一定程度之是非辨識能力
        ，知開槍朝人射擊係違法行為，且知開槍朝人射擊可能
        會造死亡之結果，固難認其於行為時已達不能辨識其行
        為違法或欠缺依其辨識而行為之心神喪失之程度。惟被
        告當時應已因酒醉而使其於行為當時之行為判斷及控制
        能力大為減弱，較其平常未飲酒時之正常狀況及一般普
        通人之平均程度顯然減退，業見前述，即其依辨識而行
        為之能力有顯著減低之情形，其始會於路邊向素昧平生
        之己○○、毛青山二人藉故尋釁，於未獲回應之後，因
        酒醉減低其理智之控制不合理及衝動之情緒及行為之判
        斷功能，致其依辨識違法性而行為之判斷、控制能力顯
        著衰退，而有公然掏槍命陌生人下跪行兇之異於常人之
        舉，則被告於行為時已因酩酊酒醉而且陷於精神耗弱之
        狀態，應堪以認定。
      (8)至於原審判決認定：被告於酒後猶能記得其藏放槍彈於
        其臺北市○○區○○路五段一五０巷四四一弄十六號住
        處附近山路上之草堆中之處所，並於深夜仍能自行前往
        該藏放槍彈處所取出該等槍彈，若被告戊○○當時已酒
        醉，其精神既已意識不明，且步履不穩，又何以仍清晰
        記得前所藏放槍彈之處所，並於視線不清之情況下猶能
        前往偏僻之山區○○○○○路行至臺北市○○街五五七
        號前等語，認被告係取槍後即步行至吳興街五五七號前
        ，核與被告於偵審中供述其至古志銘住處飲酒時已攜帶
        槍、彈等語（見前引供述），及證人古志銘、丙○○證
        稱：係古志銘於被告酒醉後通知丙○○開車至古志銘處
        載被告等語，均不相符，原審亦未說明其如此定認定所
        憑之證據及理由，自不足採，附此敘明。
    (三)查被告持以行兇之義大利BERETTA廠92F型口徑9mm黑色半
      自動制式手槍一把，內裝係制式口徑9mm子彈，此見前述
      之案發現場扣案之子彈及彈殼、彈頭型式自明，顯具有強
      大殺傷力，若持以射擊對人體射擊，極可能因而致人於死
      ，當為當時尚有一定程度之是非辨識能力之被告所明知，
      被告明知此情，猶站立於計程車前，悍然自擋風玻璃外朝
      坐於車內駕駛座之己○○射擊子彈，擊中己○○，而子彈
      於擊中己○○左手臂後，擦過其左胸部，再從右胸貫穿右
      腋下，致己○○因而受有左上臂及胸部等處受有槍擊傷，
      被告繼而於命毛青山下車跪下後持槍朝其頭部右上方射擊
      一槍，子彈貫穿毛青山頭部，致毛青山中彈受傷倒地，被
      告竟又向毛青山腹部射擊一槍，子彈貫穿其腹部，致毛青
      山之頭部、腹部均受有槍擊傷，經送醫急救不治死亡，業
      見前述，顯見被告當時顯具有殺人之犯意至為灼然，被告
      所辯無殺人故意顯不足取。被害人己○○、毛青山二人因
      有上揭槍擊分別受傷及死亡，與被告之故意射擊行為均有
      相當因果關係。
四、綜上所述，本件事證明確，被告殺人犯行洵堪認定。
五、被告聲請傳訊之證人丁○○，業經本院傳訊（見本院卷第九
    四頁以下），惟證人丁○○於作證時有刻意隱瞞係被告家人
    找出其出庭作證之事而為本院發覺之情形（見本院卷第九六
    頁），本院認其證言之證據憑信性頗低，且本院認其證言對
    本院事實認定並無影響，爰不予採用，併此敘明。
貳、論罪科刑及沒收部分：
一、核被告所為，各係犯刑法第二百七十一條第一項之殺人罪（
    毛青山部分），及同條第二項、第一項之殺人未遂罪（己○○部分）。其先後開槍射擊己○○、毛青山二人，前者未遂
    而後者既遂，二次犯行時間緊接，手法相同，觸犯基本犯罪
    構成要件相同之罪名，顯係基於概括犯意反覆實施，為連續
    犯，依刑法連續犯之規定，論以情節較重之殺人既遂一罪。
    又殺人行為對於被害人之行動自由不能無所妨害，如果妨害
    自由即屬於殺人行為之一部分時，自不應更論以妨害自由之
    罪。被告迫令毛青山下車跪地加以殺害，其妨害自由之舉動
    為殺人行為之一部分，不另論罪（最高法院二十八年上字第
    三○六九號判例意旨參照）。被告先後對己○○、毛青山各
    有二次開槍射擊之動作（己○○部分第一次為卡彈），應均
    屬接續犯，而各為包括之一罪。
二、法定刑之加重、減輕：
    被告本案殺人犯罪，因有連續犯及精神耗弱之情形，各依刑
    法第五十六條及刑法第十九條第二項之規定加重、減輕，並
    先加後減之。其中加重部分，除殺人罪之法定本刑為死刑、
    無期徒刑部分不得加重外，斟酌被告本案連續槍擊二人，並
    係於街上公然命毛青山下跪再予殺害，惡性重大，加重其殺
    人罪之有期徒刑法定刑之上限至二十年，復考量被告本件係
    因酒醉而致精神耗弱以致為本案犯行，其陷於精神耗弱顯係
    因自己之過失所招致，不宜減輕刑度過大，爰就加重後之有
    期徒刑部分（處斷刑），減輕二十分之一（仍為處斷刑），
    至於殺人罪法定刑之死刑、無期徒刑部分，則依刑法第六十
    四條第二項、第六十五條第二項規定減輕之，惟此減輕不影
    響其有期徒刑減輕之部分，於此敘明。
三、原審對被告殺人罪部分據以論罪科刑，雖非無見，惟被告本
    案殺人罪有因酒醉而致精神耗弱之情形，原審未予認定，且
    殺人罪之法定本刑中，關於死刑、無期徒刑部分，依刑法第
    六十四條第一項、第六十五條第一項規定不得加重，原審判
    決關於被告殺人罪部分，連同本刑為有期徒刑部分一併加重
    ，其適用法則均有不當。被告上訴以原審未認定精神耗弱為
    有理由（檢察官指摘原審量刑不當部分尚不足採，詳如後述
    ），應由本院將原審判決關於被告殺人部分撤銷改判。爰審
    酌被告僅因懷疑遭人瞪視，竟然當街公然持槍逞兇射擊素眛
    平生之被害人己○○、毛青山，其中毛青山雖已下跪亦不能
    免，手段兇殘，對於被害人二人及毛青山遺屬造成鉅大損害
    ，且對社會之治安影響甚大，自當從重量刑。惟關於刑之量
    定，固係實體法上賦予法院為自由裁量之事項，惟法院對有
    罪被告之科刑，應注意罪刑相當之原則，以體現國家刑罰權
    之精義，使輕重得宜，罰當其罪，契合社會之法律感情，此
    所以刑法第五十七條明定科刑時應審酌一切情狀，尤應注意
    該條所列十款事項以為科刑輕重之標準。查殺人罪之法定刑
    為死刑、無期徒刑或十年以上有期徒刑，其中之死刑屬生命
    刑，係剝奪犯人生命之刑罰，屬刑罰中最嚴厲者，具有不可
    回復之特性，乃刑罰之最後手段，量處死刑自必須絕對慎重
    ，若量處死刑之界限不夠嚴謹，即違反以生命刑作為刑罰最
    後手段之原意。是斟酌對於重大犯罪者是否量處死刑，應以
    就該犯罪事件及犯人，其情節已達無論任何法院皆可能選擇
    判處死刑之程度為限。換言之，法院於決定是否應以死刑作
    為選擇處罰犯人之方式時，應考量依犯人本身之性格及其犯
    罪情節，是否係罪大惡極，以致別無選擇地必須以剝奪該犯
    人生命之方式，使之與社會永久隔離。茲審酌被告本案所犯
    上述情節，及其由於先遭古德星責罵心情鬱悶，因而飲酒酒
    醉致觸重典，本案尚屬偶發事件，被告並非有犯殺人罪之預
    謀，事後尚知與被害人毛青山家屬達成和解，盡力賠償毛青
    山遺族新臺幣二百萬元，為毛青山之母甲○○○陳述在卷（
    見本院更(一)卷二第六０頁、本院更(二)卷第七三頁），復經本
    院前審調閱其案發後在監所接受矯治之性行考核紀錄（見本
    院更(一)卷二第十頁至第十六頁），認為確有悛悔之意，實非
    無矯治洗革之可能，原審檢察官上訴請求判處被告較無期徒
    刑為重之刑（應指死刑），核屬過重，原審量刑則未及審酌
    被告賠付賠償金之情形等一切情狀，量處其殺人罪有期徒刑
    拾柒年，並依其犯罪性質，認有宣告褫奪公權之必要，併宣
    告褫奪公權捌年，以資懲儆。
四、被告用以犯本件殺人罪之義大利BERETTA廠92F型口徑9mm 黑
    色半自動制式手槍一把（含彈匣一個，槍技管制編號：0000
    000000號），雖係扣於另案（查係郭珈瑋之違反槍砲彈藥刀
    械管制條例案件），但與被告本案殺人罪有關連性，且係違
    禁物，而本案經警於犯罪現場查扣之口徑9mm 制式子彈一顆
    ，應係被告於槍擊己○○第一槍時因卡彈拉槍柄滑套退出而
    掉落案發現場者，此見告訴人己○○之證述自明，與被告本
    案殺人罪有關連性，且亦屬違禁物，復無證據證明已滅失，
    自應依刑法第三十八條第一項第一款之規定，宣告沒收。至
    於另於現場查扣之彈殼、彈頭等物，因已不具子彈功能，自
    無庸再為沒收之諭知。
據上論斷，應依刑事訴訟法第369條第1項前段、第364條、第299
條第1項前段，刑法第56條、第271條第1項、第19條第2項、第37
條第2項、第38條第1項第1款，判決如主文。
本案經檢察官姜貴昌到庭執行職務。
中    華    民    國    95    年    2     月    8     日
                  刑事第九庭    審判長法  官  李文成
                                      法  官  官有明
                                      法  官  王復生
以上正本證明與原本無異。
如不服本判決，應於收受送達後十日內向本院提出上訴書狀，其
未敘述上訴之理由者並得於提起上訴後十日內向本院補提理由書
（均須按他造當事人之人數附繕本）。
                                      書記官  王宜玲
中    華    民    國    95    年    2     月    16    日
附錄：本案論罪科刑法條全文
刑法第271條：
(普通殺人罪)
殺人者，處死刑、無期徒刑或十年以上有期徒刑。
前項之未遂犯罰之。
預備犯第 1 項之罪者，處二年以下有期徒刑。
附表：
一、義大利BERETTA廠92F型口徑9mm黑色制式半自動手槍一把（
    含彈匣一個，槍枝管制編號：0000000000號）。
    附註：經桃園縣警察局中壢分局人員於九十一年六月十一日
          凌晨四時許在桃園縣中壢巿延平路二四三號五樓之五
          自持有人郭珈瑋身上查獲。
二、口徑9mm制式子彈一顆（彈底標記為WCC9mmLUGER）。
    附註：即被告戊○○於槍擊己○○時因卡彈拉槍柄滑套退出
          而掉落案發現場之制式子彈。


司法院資訊處製作；財團法人民間司法改革基金會備份。
